臺灣高等法院刑事判決　　　　　　　 100年度上訴字第2503號
上　訴　人　臺灣臺北地方法院檢察署檢察官
被　　　告　鄭當興
上列上訴人因被告妨害自由案件，不服臺灣臺北地方法院100年
度訴字第353號，中華民國100年7月28日第一審判決（起訴案號
：臺灣臺北地方法院檢察署100年度簡字第662號），提起上訴，
本院判決如下：
    主  文
上訴駁回。
    理  由
一、公訴意旨略以：被告鄭當興因與韓國籍商人Lee Juyong（中
    文姓名為李柱容）有商務上糾紛，竟於民國99年1月下旬某
    日，在臺北市○○區○○路一段398號1樓內（下稱基隆路營
    業處），對李柱容之助理即告訴人孫惠珊揚言，若非渠為孫
    惠珊學長，孫惠珊早就不知道在路上被人家打過多少次，更
    以「當我不認識黑道大哥」等語恐嚇孫惠珊，使孫惠珊心生
    畏懼而致生危害於安全。於同年2月間某日，復在上開地點
    內，在與告訴人李柱容討論收回李柱容之機器設備問題時，
    以英文向李柱容恐嚇稱「如果你敢把機器拿回去，就會有大
    麻煩」等語。次日於告訴人李柱容與孫惠珊再次前往基隆路
    營業處，與鄭當興商討收回機器事宜時，鄭當興為阻止告訴
    人等離開，竟當場施強暴將上址鐵捲門關上，限制告訴人等
    之行動自由，於近30分鐘後方才開啟鐵捲門許告訴人等離開
    ，因認被告係犯刑法第305條之恐嚇危害安全罪嫌、第302條
    第1項之非法剝奪他人行動自由罪嫌等語。
二、按犯罪事實應依證據認定之，無證據不得認定犯罪事實；不
    能證明被告犯罪者，應諭知無罪之判決，刑事訴訟法第154
    條第2項、第301條第1項定有明文。再事實之認定，應憑證
    據，如未能發現相當證據，或證據不足以證明，自不能以推
    測或擬制之方法，為裁判基礎。且認定不利於被告之事實須
    依積極證據，苟積極證據不足為不利於被告事實之認定時，
    即應為有利於被告之認定。另認定犯罪事實所憑之證據，雖
    不以直接證據為限，間接證據亦包括在內，然而無論直接證
    據或間接證據，其為訴訟上之證明，須於通常一般之人均不
    致有所懷疑，而得確信其為真實之程度者，始得據為有罪之
    認定，倘其證明尚未達到此一程度，而有合理之懷疑存在而
    無從使事實審法院得有罪之確信時，即應由法院為諭知被告
    無罪之判決，最高法院30年台上字第816號、40年台上字第
    86號、76年台上字第4986號判例參照。復告訴人之告訴，係
    以使被告受刑事追訴為目的，是其陳述是否與事實相符，仍
    應調查其他證據以資審認；換言之，被害人與一般證人不同
    ，其與被告處於相反之立場，其陳述之目的，在使被告受刑
    事訴追處罰，內容未必完全真實，證明力自較一般證人之陳
    述薄弱。故被害人縱立於證人地位而為指證及陳述，且其指
    證、陳述無瑕疵可指，仍不得作為有罪判決之唯一證據，應
    調查其他證據以察其是否與事實相符，亦即仍須有補強證據
    以擔保其指證、陳述之真實性，始得採為斷罪之依據，最高
    法院52年度台上字第1300號判例及94年度台上字第3326號判
    決意旨參考。次按刑法第305條之恐嚇罪，所稱以加害生命
    、身體、自由、名譽、財產之事恐嚇他人者，係指以使人生
    畏怖心為目的，而通知將加惡害之旨於被害人而言（最高法
    院52年度台上字第751號判例參照），且刑法第305條所謂致
    生危害於安全，係指受惡害之通知者，因其恐嚇而生安全上
    之危險與實害而言（最高法院26年度渝非字第15號判例參照
    ）。從而，刑法第305條之恐嚇罪之成立，行為人須對於被
    害人為惡害之通知，即向被害人為明確、具體加害上述各種
    法益之意思表示行為，致被害人之心理狀態陷於危險不安，
    始得以該罪名相繩；若行為人所表示者並非以加害生命、身
    體、自由及名譽等事為內容，或被恐嚇者並未因此心生恐懼
    ，則尚與該罪之構成要件有間，即不得以該罪相繩。再刑法
    第305條恐嚇罪之構成要件，除行為人主觀上有恐嚇他人之
    故意外，該通知之內容是否合於刑法上恐嚇之內涵，需綜觀
    被告言語通知之全部內容而為判斷，萬不能僅節錄隻字片語
    斷章取義認定被告之恐嚇犯行。是刑法第305條恐嚇罪之成
    立，固不以行為人真有加害之意為必要，而被害人是否心生
    畏懼，亦應本於社會客觀經驗法則以為判斷基準。另言語是
    否屬於「加惡害」之事，須該言語在一般人客觀上均認為係
    足以使人心生畏怖，始足當之。職故，被告之言語，是否屬
    於惡害通知，尚須審酌其為該語言之前因、背景，主客觀全
    盤情形為斷，不得僅由告訴人採取片斷，及僅憑告訴人主觀
    認定是否心生畏怖，即據以認定其是否構成恐嚇罪。
三、公訴人認被告涉犯上開恐嚇及非法剝奪他人行動自由罪嫌，
    無非係以被告之供述及告訴人孫惠珊與李柱容之指述為其主
    要論據。訊據被告固坦承其於上揭時間確實在基隆路營業處
    分別與告訴人等就是否繼續合作模擬高爾夫球機器事業等問
    題發生爭執，惟堅決否認有何公訴人所指上揭犯行，辯稱：
    伊並無檢察官所指恐嚇危害安全及妨害自由行為。又因伊不
    會講韓文，僅能以簡單的英文與告訴人李柱容溝通，故多半
    溝通均透過告訴人孫惠珊翻譯，可能因溝通不良致告訴人李
    柱容有所誤會，本件應純係商業合夥糾紛等語。經查：
  (一)被告分別於99年1月下旬某日與同年2月間某日，與告訴人孫
    惠珊就告訴人是否需負責顧店及與告訴人李柱容就是否繼續
    合作經營模擬高爾夫球機器事業發生爭執，又於同年2月間
    某日上午（即前開2月間某日之翌日），在與告訴人孫惠珊
    與李柱容商討停止營業時，有更換門鎖及降下鐵捲門等情，
    為被告所不爭執，核與證人即告訴人孫惠珊及李柱容於偵審
    中供證之情節吻合（偵卷第36至39頁、原審卷第32至40頁）
    ，此部分事實自堪認定為真實。
  (二)就被告於99年1月下旬某日，因對告訴人孫惠珊逕自外出一
    事不滿而與之發生爭執，證人即告訴人孫惠珊於原審審理時
    結證稱：當天伊人在外頭，被告突然很急的打電話要伊回去
    ，伊回去後，因被告未攜帶自己的鑰匙，便很生氣的對伊說
    話，罵了一長串，中間並怒斥稱：「你不要以為我是你學長
    ，要不然你早就在外面不知道被打到哪裡去了，你當我不認
    識黑道喔」。被告當時大聲罵伊，罵的面紅耳赤。伊和被告
    是文化大學的學長、學妹關係，當天被告是認為伊不應該在
    上班時間把店門關起來出去，但伊認為伊不是冠盟公司的員
    工，所以有權利出去。事後被告並沒有找人找伊的麻煩等語
    （偵卷第36頁、原卷第32頁反面、第35頁、第36頁反面）。
    核與證人即告訴人李柱容於偵查中供稱：當時伊不知道中文
    的意思，當時伊和被告站在一起講話，孫惠珊在伊後方三公
    尺，被告大聲的對孫惠珊喊叫，臉色很紅，被告用手指孫惠
    珊，有時還拿拳頭起來揮舞。被告與伊本來是合夥關係，所
    以基本上伊的員工孫惠珊不可能與被告吵架，但後來因伊等
    結束合夥關係，被告有大聲斥責等語（偵卷第39頁、原審卷
    第38頁）。是依上開被告出言時之情景及用語以觀，被告與
    告訴人孫惠珊就告訴人是否需顧店發生爭執，告訴人並向被
    告表示因伊非被告之員工，故有權利出去，則被告所為無非
    係對告訴人孫惠珊擅自離開辦公處所之過往事實表達不滿，
    故罵了一長串話，然上開舉止動作既未表明被告究係欲以何
    種方法加害孫惠珊之生命、身體、自由、名譽、財產而為惡
    害通知，核屬被告個人在情緒激動下之莽撞失態舉止與動作
    ，且被告事後亦未對孫惠珊為任何加害行為，益難認被告確
    有恐嚇之意，被告辯稱其並無恐嚇告訴人之意等語，尚可採
    信，實難遽以恐嚇危害安全罪之刑責相繩。
  (三)另被告於99年2月間某日晚上，因合夥糾紛而以英語與告訴
    人李柱容發生爭執，證人即告訴人李柱容雖於原審審理時證
    稱：那天伊記得是星期五晚上，設備都已經弄好，被告是在
    賣場負責經營。當要簽約時，被告要求所有的管理都需由其
    的人負責，但伊沒辦法接受，伊（筆錄誤載為被告）表示若
    不行的話要將機器搬回去，被告便稱如果伊要將機器搬走，
    會有很大的問題，其是用英文說「如果你要把機器搬走的話
    ，你將會有很大、很大的麻煩」。當時被告音量是用吼的，
    伊便向被告表示那麼就走法律途徑來解決等語（原審卷第38
    頁）。然被告辯以：因為雙方一直談不攏，裝潢部分李柱容
    出30％，我出70％，所以當李柱容稱其把機器拿回去時，伊
    才說「這樣很麻煩」，不是說「有大麻煩」等語（本院卷第
    20頁反面）。就被告與告訴人李柱容之溝通方式，被告於原
    審供稱：因伊不懂韓文，與李柱容係用簡單英文溝通，多半
    是透過孫惠珊翻譯等語（原審卷第18反面），核與告訴人李
    柱容於原審供稱：伊沒辦法聽、講中文等語（原審卷第19頁
    反面）相符，是雙方溝通僅能以簡易之英文為之。故依上開
    被告出言時之情景及用語以觀，當時雙方就告訴人李柱容能
    否取走機器等情發生爭執，又被告因僅能用簡單英文與李柱
    容對談，在情急之下，以英文對李柱容稱：你將會有很大的
    麻煩（原文You will have big trouble）等語，應係使用
    英文語法未精確所產生之誤解，被告前開所辯：其意思係「
    這樣很麻煩」等語，尚非全然無據，且為被告前開所述亦係
    對於告訴人李柱容可否擅自取走機器之事表達個人意見，尚
    無對告訴人表達將加害生命、身體、自由、名譽、財產之行
    為，實難認被告有檢察官所指恐嚇犯行。況李柱容除當場表
    示將循法律途徑解決外，並於翌日再度前往基隆路營業處與
    被告進行談判，而被告事後亦未委託任何人對告訴人李柱容
    為加害行為，此除難認告訴人李柱容已因被告上開言語致心
    生畏懼外，益難認被告確有恐嚇之意。
  (四)被告與告訴人孫惠珊、李柱容發生爭執之基隆路營業處，係
    由被告單獨出資承租之事實，業據證人即告訴人李柱容於原
    審審理時結證稱：當初合作是由伊提供機器，現場管理及營
    運由被告負責等語明確（原審卷第40頁），足見被告對基隆
    路營業處有單獨之管領權，而有權決定是否關閉上開基隆路
    營業處鐵捲門之權。就被告拉下該處鐵捲門等情，證人即告
    訴人孫惠珊雖於原審審理時證稱：當天到達現場時，就已經
    有鎖匠在換鎖，被告先不要讓伊與李容柱進去，後來伊等進
    去和被告討論如何拆帳，雙方沒有談成。被告會覺得伊等要
    搬機器是因為伊等前一天與被告溝通時，被告就表示要伊等
    離開，李柱容便稱要把機器搬走。當天鎖匠先來換鎖，在鎖
    匠離開一段時間後，被告將便鐵捲門關上。被告將鐵捲門關
    起來後，因被告當時均在講電話，故大家都沒有直接講到話
    ，伊等沒有直接要求要離開，也沒有和被告討論，實際上伊
    只有向被告表示伊等沒有要把機器搬走。當時現場有伊、李
    柱容、被告、被告之二位男性友人。後來被告的朋友要開門
    離開，被告就以遙控器將鐵捲門打開不到150公分，被告的
    朋友是蹲下鑽出去，之後門維持同樣的狀態。鐵捲門打開三
    分鐘後，伊等便跟著離開。被告在電話中用台語表示趕快，
    有人要搬機器等語（原審卷第33至36頁），證人即告訴人李
    柱容復證稱：前天被告要伊把鑰匙給他，但伊沒有給被告，
    隔天伊到店裡，就看到被告在換鎖，伊進屋內和被告繼續談
    論昨天的事情，但被告迴避不談，之後就關上鐵捲門，不願
    意和伊交談。換了鎖之後，伊表示要把機器收回，被告表示
    伊絕對不能把機器收回去，同時把門關起來。期間被告有打
    給他的朋友，因伊聽不懂，有問孫惠珊被告說什麼，孫惠珊
    說被告是要打給其朋友要找人過來，另被告有朋友在旁邊打
    高爾夫球模擬機。後來是因為被告的朋友開門出去，伊就跟
    著離開，被告並未阻止伊等離開。當時伊有帶手機，也沒有
    向被告表示伊要離開等語（原審卷第38至40頁）。觀諸上開
    告訴人孫惠珊及李柱容之證詞，足信早於告訴人等前往基隆
    路營業處前，被告即委託鎖匠更換門鎖以免告訴人等擅自將
    機器搬離，又因當天雙方並未談成，且被告與告訴人等於前
    日溝通時，告訴人李柱容便表示如要離開將會把機器搬走，
    且就被告在聽聞告訴人李柱容向其表示要搬離機器後，始關
    閉鐵捲門並不斷以電話聯絡表示告訴人等欲將機器搬走等情
    以觀，足信被告關閉鐵捲門之意應在防止告訴人等將機器搬
    離，應無妨害告訴人等自由之意。況依被告於原審與本院審
    理時所供：簽約的條件談了好幾個月都沒有談攏，因為伊等
    是透過第三者歐陽先生，故事發當天伊也是打給歐陽先生。
    當天雙方都到場，伊稱機器要搬走，伊沒有意見，惟雙方合
    作的帳必須要算，且當時的鐵捲門是簍空的，並非密閉，我
    們講話的聲音很大聲，伊的朋友有在現場，當時會拉下鐵捲
    門，是因為雙方均認為必須講出結果，伊的房東是一個上市
    公司老闆，且其有告誡伊這個事情必須儘快處理，因當時仍
    未營業，伊想雙方把事情講清楚，告訴人等也沒有說要走，
    之後因為談不下去，伊就拉開鐵捲門，告訴人等之後便離開
    了等語（原審卷第40頁反面、本院卷第20頁反面），可知被
    告關閉鐵捲門時，除現場仍有他人，而告訴人等亦有行動電
    話可自由對外撥打求救，甚或未曾向被告表示欲離開現場，
    且告訴人等係在鐵捲門打開三分鐘後方離開該基隆路營業處
    ，可知告訴人等係因被告拒絕其將機器搬離始自願留在現場
    與被告僵持，被告上開所辯應可採信，自難認被告有剝奪告
    訴人行動自由之意。
  (五)再稽告訴人等復於前開稱遭被告恐嚇後，仍繼續與被告商談
    合約等事宜，為告訴人等不爭執，已如前述。是如告訴人前
    因遭被告恐嚇而心生畏怖，何以分別於前揭時地與被告見面
    後，仍持續與被告相約商談合約事宜。再告訴人等稱分別於
    99年1月下旬某日及同年2月間某日遭被告恐嚇危害安全，復
    於前開同年2月間某日之翌日遭被告妨害自由後，告訴人等
    竟遲至同年3月9日始前往轄區之臺北市政府警察局信義分局
    三張犁派出所報案，有臺北市政府警察局信義分局三張犁派
    出所陳報單、受理各類案件紀錄表及受理刑事案件報案三聯
    單附卷可稽（偵卷第24至26頁）。是其等所述遭被告恐嚇危
    害安全及妨害自由一節，是否屬實，容非無疑。
四、綜上所述，本件依據公訴人所舉之證據，尚難認定被告有恐
    嚇及非法剝奪他人行動自由犯行。此外，復查無其他積極證
    據足資證明被告確有公訴意旨前揭所指恐嚇等犯行。原審以
    不能證明被告犯罪，依前揭之說明，而為被告無罪之判決，
    其認事用法並無違誤。檢察官上訴意旨猶執告訴人孫惠珊、
    李柱容於原審之證言，謂被告有恐嚇及剝奪告訴人等行動自
    由之行為明確云云。惟查，檢察官上訴意旨，並未提出任何
    新事證，僅就原審採證及認事再為爭執，本院認以檢察官所
    提出之證據尚難遽認被告有何公訴意旨所指之犯行，是本件
    檢察官猶執上述原審已詳予辯駁之告訴人孫惠珊、李柱容之
    證言上訴指摘原判決不當，為無理由，應予駁回。
據上論斷，應依刑事訴訟法第368條，判決如主文。
本案經檢察官莊俊仁到庭執行職務。
中    華    民    國    100    年    11    月    25    日
                  刑事第二十庭  審判長法  官  楊力進
                                      法  官  詹駿鴻
                                      法  官  林海祥
以上正本證明與原本無異。
非法剝奪他人行動自由部分，檢察官如不服本判決，應於收受送
達後10日內向本院提出上訴書狀，其未敘述上訴之理由者並得於
提起上訴後10日內向本院補提理由書（均須按他造當事人之人數
附繕本）「切勿逕送上級法院」。被告不得上訴。
恐嚇危害安全部分，不得上訴。
刑事妥速審判法第9條：
除前條情形外，第二審法院維持第一審所為無罪判決，提起上訴
之理由，以下列事項為限：
一、判決所適用之法令牴觸憲法。
二、判決違背司法院解釋。
三、判決違背判例。
刑事訴訟法第377條至第379條、第393條第1款之規定，於前項案
件之審理，不適用之。
                                      書記官  林初枝
中    華    民    國    100    年    11    月    25    日